【裁判字號】    97,訴,673
【裁判日期】    980724
【裁判案由】    損害賠償
【裁判全文】
臺灣士林地方法院民事判決               97年度訴字第673號
原      告  華南產物保險股份有限公司
法定代理人  涂志佶
訴訟代理人  甲○○
被      告  乙○○
                        2號1.
訴訟代理人  曾郁智律師
            丁○○
上列當事人間請求損害賠償事件，本院於民國98年7 月6 日言詞
辯論終結，判決如下：
    主      文
被告應給付原告新台幣壹佰壹拾壹萬柒仟佰零柒元，及自民國
九十七年三月二十五日起至清償日止，按年息百分之五計算之利
息。
原告其餘之訴駁回。
訴訟費用新台幣壹萬貳仟玖佰壹拾伍元，由被告負擔新台幣壹萬
貳仟伍佰拾元，餘新台幣佰捌拾伍元由原告負擔。
本判決原告勝訴部分，於原告以新台幣拾捌萬元為被告供擔保
後，得假執行；但被告如以新台幣壹佰壹拾壹萬柒仟佰零柒元
為原告預供擔保，得免為假執行。
原告其餘假執行之聲請駁回。
    事實及理由
一、查原告華南產物保險股份有限公司之法定代理人原為丙○○
    ，嗣於本訴訟審理期間變更為涂志佶，有保險公司營業執照
    影本1 件在卷可稽（本院卷第88頁），茲據其具狀聲明承受
    訴訟，經核尚無不合，自應准許。
二、原告起訴主張：被告於民國95年6 月1 日20時30分許，駕駛
    車號DH-7557 號自小客車，於行經台北市麥帥二橋往松山方
    向接近健康匝道前時，因駕駛失控而撞擊原告所承保由訴外
    人戊○○駕駛之車號F4-3370 號自小客車，造成該車嚴重受
    損，經送請估價之結果，修復費用共需新台幣（下同）1,43
    1,975 元，已高於保險金額133 萬元，故原告依保險契約賠
    付戊○○1,236,900 元，又原告將該車輛殘體以9 萬元出售
    予青山汽車材料有限公司（下稱青山公司），經扣除該金額
    後，被告仍應就剩餘之1,146,900 元負損害賠償之責。為此
    ，爰依保險法第53條、民法第184 條、第191 條之2 之規定
    ，訴請被告賠償上開金額及其遲延利息等語。並聲明：(一)被
    告應給付原告1,146,900 元，及自支付命令送達翌日起至清
    償日止，按年息5%計算之利息。(二)願供擔保，請准宣告假執
    行。
三、被告則以：(一)被告已於95年12月20日在台北市信義區調解委
    員會就本件車禍事故之賠償爭議與戊○○成立調解，雙方同
    意由被告賠償戊○○313,500 元，戊○○則拋棄其餘民事賠
    償請求權。又被告於前開調解成立前，從未獲通知戊○○之
    受損車輛已經原告理賠，直至97年3 月24日收受支付命令始
    知悉有債權移轉之情事，惟被告與戊○○之調解既已成立在
    先，被告自得以該調解內容對抗原告，而拒絕支付原告其餘
    賠償金額。(二)原告所提出之估價單未經公正專業之第三人確
    認判斷，且有些金額為手寫、有些為列印，大部分又非整數
    ，與一般維修之報價金額不符，顯係原告自行編湊而成。且
    被告曾表示願負責將車送至車廠維修，但遭戊○○拒絕，亦
    未依民法第214 條催告被告修復車損或負擔費用，其後原告
    自行代為估價修復，亦未通知被告，其任意要求被告負擔高
    額之賠償金額，顯無理由等語，資為抗辯。並聲明：(一)原告
    之訴及假執行之聲請均駁回。(二)如受不利判決，願供擔保，
    請准宣告免為假執行。
四、兩造不爭執之事實：
  (一)被告於95年6 月1 日20時30分許，駕駛車號DH-7557 號自小
    客車，於行經台北市麥帥二橋往松山方向靠近健康路匝道前
    時，因駕駛失控，撞擊原告所承保由戊○○駕駛之車號F4-3
    370 號自小客車，造成該車嚴重受損，經原告於95年7 月20
    日依保險契約給付1,236,900 元予戊○○，並取得該車殘體
    ，經拍賣得款9 萬元。
  (二)F4-3370 號自小客車係於95年3 月22日領照使用，購買價格
    為133萬元。
  (三)戊○○曾對被告提起過失傷害之刑事告訴，並於95年12 月7
    日提起刑事附帶民事訴訟，被告於95年12月7 日收受該起訴
    狀繕本，嗣雙方於95年12月20日在台北市信義區公所成立95
    年度民調字第569 號調解。
五、本件經依民事訴訟法第271 條之1 準用同法第270 條之1第1
    項第3 款規定，整理並協議簡化爭點後，兩造同意協議簡化
    後之爭點為（本院卷第122 頁）：
  (一)原告何時取得保險法第53條第1 項之代位求償權？
  (二)原告取得代位求償權時，戊○○對被告有無損害賠償請求權
    存在？
  (三)原告得請求賠償之金額為若干？
六、本院得心證之理由：
  (一)原告何時取得保險法第53條第1 項之代位求償權？
    按被保險人因保險人應負保險責任之損失發生，而對於第三
    人有損失賠償請求權者，保險人得於給付賠償金額後，代位
    行使被保險人對於第三人之請求權；但其所請求之數額，以
    不逾賠償金額為限。保險法第53條第1 項定有明文。又上開
    法條所定之保險人代位權，係本於法律規定之債權移轉，若
    保險人於給付被保險人賠償金額後，自無待乎被保險人另為
    移轉之行為，即當然取得代位行使對於第三人之請求權。至
    民法第297 條第1 項固規定債權讓與非經讓與人或受讓人通
    知債務人，對於債務人不生效力，惟該項所稱之「對於債務
    人不生效力」者，係指相對之效力而言，亦即讓與人與受讓
    間就債權之讓與，如未通知債務人，僅對債務人不生效力而
    已，其於讓與人與受讓間所為之債權讓與初不因之受影響而
    失其效力（最高法院87年度台上字第280 號判決意旨參照）
    。是本件原告既已於95年7 月20日給付理賠金額1,236,900
    元予被保險人戊○○所指定之第三人榮陞汽車股份有限公司
    （下稱榮陞公司），有汽車保險賠款滿意書、付款明細表、
    存摺等影本各1 件在卷可稽（本院卷第11、175 、176 頁）
    ，揆諸前揭說明，其自於95年7 月20日當然取得保險法第53
    條第1 項之代位求償權，至其何時通知債務人即被告，對其
    於前述時間取得代位求償權之效力，均不生影響。
  (二)原告取得代位求償權時，戊○○對被告有無損害賠償請求權
    存在？
    被告雖辯稱其於97年3 月24日收受本件支付命令後，始知原
    告業已取得代位求償權，惟在此之前，其業於95年12月20日
    在台北市信義區調解委員會與戊○○成立調解，雙方同意由
    被告賠償戊○○313,500 元，戊○○則拋棄其餘民事賠償請
    求權，是原告已無從代位取得戊○○對被告之求償權云云，
    被告並得以該調解內容對抗原告，拒絕支付原告其餘賠償金
    額云云。然查：戊○○前曾於95年12月7 日對被告提起刑事
    附帶民事訴訟，並經被告於同日收受該起訴狀繕本，又戊○
    ○於上開起訴狀中載明其請求之項目為醫療費5 萬元、精神
    損失2 萬元、車輛進場檢查工資5 萬元、車輛維修期間租車
    費4 萬元、購買新車扣除保險公司理賠金額後之差額30萬元
    、受傷無法工作之損害4 萬元，合計50萬元，其中購車差額
    30萬元部分並詳稱「車被撞毀無法修復而報廢，經購進同廠
    牌同款式車輛導致本人需『額外』支付30萬元，…除『保險
    公司理賠』外，尚不足30萬元，本人無辜遭受不白支付，請
    求賠償損失30萬元…」等語，此業經本院調取臺灣台北地方
    法院95年度交附民字第296 號刑事附帶民事訴訟卷宗查閱無
    誤（本院卷第187-190 頁），是戊○○於前開刑事附帶民事
    訴訟中，即已表明其對被告之求償範圍不包括保險公司業已
    理賠之部分，應甚明確。又被告於收受上開刑事附帶民事訴
    訟之起訴狀繕本後，隨即於翌日95年12月8 日向北市信義區
    調解委員會申請調解，並提出該刑事附帶民事訴訟起訴狀繕
    本為據，此亦經本院調取台北市信義區公所95年民調字第
    599 號調解案件卷宗核閱無訛，是上開調解事件顯係針對前
    述刑事附帶民事訴訟所生之爭議而為調解，亦屬明確。故兩
    造調解之範圍，自以戊○○於前開刑事附帶民事訴訟中所提
    出之損害賠償請求為限，至戊○○從未請求被告賠償之範圍
    即業經保險公司理賠之部分，既自始非兩造之爭議所在，自
    難認兩造有就該部分一併進行調解之意思，況查，戊○○亦
    到庭結證稱上開調解之範圍並不包括原告業已理賠之部分（
    本院卷第173 頁），更足見上開調解確無就原告理賠部分一
    併解決之意，是被告以戊○○已於調解時拋棄就調解金額以
    外之其餘請求，辯稱原告對被告已無求償權可資代位行使，
    且被告得以上開調解內容對抗原告，拒絕給付其餘賠償金額
    云云，自無可採。
  (三)原告得請求賠償之金額為若干？
  1.按汽車、機車或其他非依軌道行駛之動力車輛，在使用中加
    損害於他人者，駕駛人應賠償因此所生之損害。但於防止損
    害之發生，已盡相當之注意者，不在此限。又負損害賠償責
    任者，除法律另有規定或契約另有訂定外，應回復他方損害
    發生前之原狀。不能回復原狀或回復顯有重大困難者，應以
    金錢賠償其損害。民法民法第191 條之2 、第213 條第1 項
    、第215 條分別定有明文。經查，原告主張戊○○所有之車
    號F4 -3370號自小客車因遭被告過失衝撞受損，經委由訴外
    人榮陞公司拆解檢查後估價之結果，其修復之費用高達
    1,431,975 元，已超過該車購買價格133 萬元，故無修復實
    益等情，業據其提出估價單影本2 份及照片數幀為證（本院
    卷第149-160 、165-168 頁），被告雖辯稱上開估價單之內
    容不實云云，然並未具體明確指出何項目之估價金額有不當
    情形，且系爭車輛確係經拆解後逐項檢查估價，亦有卷附照
    片可資參照，被告空言指摘上開估價單內容不實，已非可採
    ；況原告業按上開估價結果，依保險契約所定全損方式理賠
    予訴外人戊○○1,236,900 元，並於取得該車殘體後辦理報
    廢，再將該殘體以9 萬元出售予訴外人青山公司，亦有付款
    明細表、存摺影本、報廢汽車買賣契約書影本等各1 件在卷
    足憑（本院卷第176 、177 、12頁），更徵上開估價金額應
    無不實情形，否則如該車輛仍有修復之實益，原告在能否向
    肇事者取得全額賠償尚未可知之情況下，應無可能同意以全
    損方式理賠，並將該車辦理報廢，徒增高額理賠金無法受償
    之風險，是原告主張系爭車輛之修復費用已超過該車之購買
    價格133 萬元，應屬可信。從而，系爭車輛之修復費用既已
    超過其當時之價值，即屬回復原狀顯有重大困難之情形，揆
    諸前揭法條規定，原告自得請求被告以金錢賠償該車毀損之
    損害，被告辯稱原告僅得請求被告回復原狀，不得逕為金錢
    賠償之請求云云，尚無可採。
  2.復查，系爭F4 -3370號自小客車係95年3 月22日領照，於本
    件車禍發生時已使用2 個多月，此有行車執照影本1 件在卷
    足憑（本院卷第91頁），故在計算戊○○所受損害時，自應
    扣除折舊。又依行政院所頒固定資產耐用年數表及固定資產
    折舊率之規定，自用小客車之之耐用年數為5 年，依定率遞
    減法每年折舊369/1000，再參酌營利事業所得稅結算申報查
    核準則第95條第6 項規定：固定資產提列折舊採用定律遞減
    法者，以1 年為計算單位，其使用期間未滿1 年者，按實際
    使用之月數相當於全年之比例計算之，不滿1 月者，以1 月
    計。是上開自用小客車購買時之價值雖有133 萬元，有汽車
    保險單影本1 件附卷可稽（本院卷第105 頁），然於本件車
    禍發生時，已領照使用2 月有餘，參照上述規定，其價值即
    應為1,207,307 元（計算式：0000000 －（0000000 ×
    369/1000×3/12）=0000000），又系爭車輛雖已全損報廢，
    惟其殘體仍有9 萬元之價值，亦有報廢汽車買賣契約書影本
    1 件附卷可佐（本院卷第12頁），故經扣除上開殘體價值後
    ，戊○○所受之損害金額應為1,117,307 元（0000000 －
    00000 ＝0000000） ，是原告代位向被告請求損害賠償，於
    前開金額之範圍內，自屬有據，應予准許。
七、從而，原告依保險法第53條、民法第184 條、第191 條之2
    之規定，訴請被告給付1,117,307 元，及自支付命令送達翌
    日即97年3 月25日起至清償日止，按年息5%計算之利息，為
    有理由，應予准許；至逾此範圍之請求，則屬無據，應予駁
    回。又兩造均陳明願供擔保，聲請宣告假執行或免為假執行
    ，關於原告勝訴部分，經核尚無不合，爰分別酌定相當之擔
    保金額，併准許之；至原告敗訴部分，其假執行之聲請已失
    所附麗，應予駁回。
八、本件訴訟費用額確定為12,915元（第一審裁判費12,385元、
    證人日旅費530 元），並應由被告負擔其中之12,530元，餘
    385元由原告負擔，爰併諭知如主文第3 項所示。
九、本件判決基礎已臻明確，兩造其餘攻防方法及訴訟資料經本
    院斟酌後，核與判決結果不生影響，故不另一一論述，併此
    敘明。
十、據上論結，本件原告之訴為一部有理由，一部無理由，依民
    事訴訟法第79條、第87條第1 項、第390 條第2 項、第392
    條第2 項，判決如主文。
中    華    民    國    98    年    7     月    24    日
                  民事第一庭法  官  馬傲霜
以上正本係照原本作成。
如對本判決上訴須於判決送達後20日內向本院提出上訴狀。
中    華    民    國    98    年    7     月    29    日
                            書記官  許秋莉


司法院資訊處製作；財團法人民間司法改革基金會備份。
